【裁判字號】    98,小上,9
【裁判日期】    990609
【裁判案由】    清償債務
【裁判全文】
臺灣臺東地方法院民事判決               98年度小上字第9號
上  訴  人  甲○○
被上訴人    聯邦商業銀行股份有限公司
法定代理人  乙○○
訴訟代理人  丁○○
            丙○○
上列當事人間請求清償債務事件，上訴人對於中華民國98年 8月
21日本院簡易庭98年度東小字第205號第一審判決提起上訴，本
院於99年5月26日言詞辯論終結，判決如下：
    主      文
原判決第一項及第二項關於命上訴人應與朱佩芳連帶給付部分，
均廢棄。
上開廢棄原判決第一項部分，上訴人應於自被繼承人陳玉蘭所繼
承財產限度內與朱佩芳連帶給付被上訴人新臺幣肆萬零壹拾陸元
，及自民國九十一年十二月十八日起至民國九十二年一月十七日
止，按週年利率百分之十八．二五計算之利息，暨自民國九十二
年一月十八日起至清償日止，按週年利率百分之二十計算之利息
。
上開廢棄原判決第二項部分，上訴人應於自被繼承人陳玉蘭所繼
承財產限度內與朱佩芳連帶給付被上訴人新臺幣壹萬玖仟伍佰捌
拾伍元，及其中新臺幣壹萬玖仟元自民國九十二年一月十六日起
至清償日止，按週年利率百分之十九．九九計算之利息，暨自民
國九十二年一月三十一日起三個月內，每月以新臺幣陸佰元計收
之違約金。
被上訴人第一審其餘之訴駁回。
第二審訴訟費用新臺幣參仟陸佰壹拾元由被上訴人負擔。
    事實及理由
一、按關於請求給付金錢或其他代替物或有價證券之訴訟，其標
    的金額或價額在新臺幣（下同）10萬元以下者，適用小額程
    序; 又對於小額程序第一審裁判之上訴或抗告，非以其違背
    法令為理由，不得為之，民事訴訟法第436條之8第 1項、第
    436條之24第2項分別定有明文。查本件訴訟標的金額為10萬
    元以下，原審依小額訴訟程序審理，又上訴人係以伊為受刑
    人無從自行到庭，原審於言詞辯論期日，未將伊借提到庭，
    逕以伊經合法送達無正當理由未到庭為由，應被上訴人之請
    求而准予一造辯論判決，致伊無法到庭主張限定繼承之抗辯
    ，違反民事訴訟法第386 條規定等情為由，而提起本件上訴
    ，堪認其上訴理由已具體指摘原判決違背法令之內容及事實
    ，揆諸前揭規定，其上訴自屬合法，合先敘明。
二、被上訴人於原審起訴主張：訴外人即上訴人之母陳玉蘭分別
    於民國91年10月25日及同月11月份向被上訴人聲請「國民現
    金」貸款及申辦信用卡使用，其中「國民現金」貸款部分約
    定可動用金額40,000元整，約定動用借款時，須按筆繳納提
    領費100元，利息按年利率18.25％計算，按月應依約定契約
    第6條方式攤還，如有遲延履行，則依據約定契約第8條後段
    約定，於遲延期間按年利率20％給付遲延利息；信用卡部分
    則約定，其得於財團法人聯合信用卡中心等特約商店記帳消
    費，但應於次月繳款截止日前向被上訴人清償，逾期應給付
    按年利率19.99％計算之利息，暨自延滯日起 3個月內（含）
    按月計付600 元計算之違約金。詎陳玉蘭自91年12月18日起
    就「國民現金」貸款部分即未依約還款，積欠本金39,916元
    ，另信用卡部分至92年 1月16日止共積欠消費本金19,000元
    、利息585 元及違約金未清償（上開貸款及信用卡消費款及
    其利息與違約金，下合稱系爭債務）。惟因陳玉蘭已於91年
    12月24日死亡，經被上訴人向臺灣雲林地方法院查詢結果，
    陳玉蘭之繼承人即上訴人甲○○與原審被告朱佩芳並未聲請
    拋棄繼承或限定繼承，則上訴人與朱佩芳依法即應承受陳玉
    蘭財產之一切權利義務，為此訴請上訴人與朱佩芳連帶給付
    陳玉蘭所積欠系爭債務等語。並聲明：(一)上訴人應與朱佩芳
    連帶給付被上訴人40,016元，及自91年12月18日起至92年 1
    月17日止，按週年利率18.25％計算之利息，暨自民國92年1
    月18日起至清償日止，按週年利率20％計算之利息；(二)上訴
    人應與朱佩芳連帶給付被上訴人19,585元，及其中19,000元
    自92年1月16日起至清償日止，按週年利率19.99％計算之利
    息，暨自92年 1月31日起3個月內，每月以600元計收之違約
    金。
三、上訴人則以：對被上訴人主張陳玉蘭尚欠貸款本金39,916元
    及信用卡消費本金19,000元固不爭執，惟伊係迄本件訴訟時
    方才知悉。又伊之父母於82年 4月20日離異，伊即隨父親同
    住並未與陳玉蘭同居共財，且伊於85年11月因涉案入監服刑
    迄今，現為受刑人，原審雖於98年8月6日寄發開庭通知定同
    年8月21日下午2時10分就本件訴訟進行言詞辯論，然原審未
    於言詞辯論期日將伊借提到庭，逕以伊經合法送達無正當理
    由未到庭為由，即應被上訴人之請求而准予一造辯論判決，
    致伊無法於原審言詞辯論時主張限定繼承之抗辯，本件係屬
    繼承債務，上訴人於85年11月即入監服刑，未曾與其母即陳
    玉蘭同住，亦無從知悉陳玉蘭有欠被上訴人此筆債務，伊僅
    有繼承之名，而無遺產之實，爰依新修民法繼承編施行法第
    1 條之3第4項之規定以繼承所得之遺產為限，負連帶清償責
    任等語，資為抗辯。
四、原審對於被上訴人之請求，判決被上訴人全部勝訴（即原審
    判命上訴人應與朱佩芳連帶給付如被上訴人於原審聲明所示
    之本金、利息及違約金），並依職權宣告假執行。上訴人為
    此聲明不服（僅上訴人就其上述敗訴部分提起上訴，其餘部
    分，朱佩芳未聲明不服，已告確定），並聲明：(一)原判決第
    1項及第2項關於命上訴人與朱佩芳連帶給付部分廢棄。(二)上
    開廢棄部分，上訴人應以繼承被繼承人陳玉蘭之遺產為限，
    負清償責任。被上訴人對於上訴人之上訴理由則以陳玉蘭91
    年12月24日死亡，迄今已逾拋棄繼承或限定繼承之法定期間
    上訴人主張民法繼承編施行法第 1條之3第4項以繼承所得之
    遺產為限，負連帶清償之責，自應就「於繼承開始無法知悉
    繼承債務之存在」負舉證之責等語置辯，其上訴審之答辯聲
    明為：上訴駁回。
五、兩造不爭執之事實：
  (一)本院98年度促字第2264號支付命令卷附陳玉蘭聯邦銀行「國
    民現金」申請書、國民現金貸款融資查詢表、信用卡申請書
    、聯邦信用卡約定條款、歷史帳單查詢表、被繼承人除戶謄
    本、雲林地方法院98年 3月9日雲院明家悅決字第01824號函
    影本等件均屬真實。
  (二)上訴人之被繼承人陳玉蘭死亡時尚欠被上訴人貸款本金39,9
    16元及信用卡消費本金19,000元。
  (三)依財政部臺灣省中區國稅局虎尾稽徵所99年 2月11日中區國
    稅虎尾一字第0990002486號函，就陳玉蘭之遺產並無人辦理
    遺產稅申報及依本院職權調閱陳玉蘭財產所得清單所示，陳
    玉蘭並無財產及所得資料。
  (四)依本院職權調閱臺灣高等法院在監在押全國紀錄表及上訴人
    財產歸戶資料，依上開資料所示，上訴人自85年11月19日即
    開始入監服刑迄今仍未執行完畢及上訴人自90年迄今均無財
    產及所得資料。
  (五)本件上訴人並無繼承被繼承人陳玉蘭之財產。
六、本院得心證之理由：
  (一)按有當事人之不到場，可認為係因天災或其他正當理由之情
    形者，法院應以裁定駁回當事人一造辯論之聲請，並延展辯
    論期日，民事訴訟法第386條第2款定有明文。次按當事人於
    第二審程序不得提出新攻擊或防禦方法。但因原法院違背法
    令致未能提出者，不在此限，同法第436條之28 復有明文。
    經查，本件上訴人自85年11月19日即開始入監服刑迄今仍未
    執行完畢，此為兩造所不爭執，復有臺灣高等法院在監在押
    全國紀錄表在卷可稽，原審定於98年8月21日下午2時10分進
    行言詞辯論時，將該庭期辯論通知書送達至臺灣泰源技能訓
    練所，並於98年 8月14日由上訴人親簽收受，固非不能謂已
    合法送達，惟上訴人既在上開監所執行徒刑，若未經提解，
    即難自行到場為言詞辯論，且上訴人未於原審陳明不到庭進
    行辯論，則上訴人於原審之不到場即屬有正當理由之情形，
    而原審未注意及此，以上訴人經合法通知無正當理由未到庭
    為由，遽依被上訴人之聲請，准由被上訴人一造辯論而為判
    決，其訴訟程序即難謂無所違誤，是揆諸前揭說明，原審判
    決違背法令，上訴人自得於第二審程序提出新攻擊或防禦方
    法，先予敘明。
  (二)本件被上訴人於原審之起訴主張上訴人之被繼承人陳玉蘭積
    欠系爭債務，上訴人應與朱佩芳連帶給付等語，業據其提出
    陳玉蘭聯邦銀行「國民現金」申請書、國民現金貸款融資查
    詢表、信用卡申請書、聯邦信用卡約定條款、歷史帳單查詢
    表、被繼承人除戶謄本、雲林地方法院98年3月9日雲院明家
    悅決字第01824 號函影本等件為證，且陳玉蘭死亡時尚欠被
    上訴人貸款本金39,916元及信用卡消費本金19,000元等事實
    ，均為兩造所不爭執，均如上述，而上訴人與朱佩芳為陳玉
    蘭之繼承人，此有渠等之戶籍謄本附於本院98年度促字第22
    64號支付命令卷可按，則被上訴人基於消費借貸、債權讓與
    及繼承之法律關係，主張上訴人與朱佩芳應連帶給付本件系
    爭債務（惟上訴人另有限定繼承抗辯，詳於後述），自屬有
    據。
  (三)再按繼承在民法繼承編中華民國98年 5月22日修正施行前開
    始，繼承人因不可歸責於己之事由或未同居共財者，於繼承
    開始時無法知悉繼承債務之存在，致未能於修正施行前之法
    定期間為限定或拋棄繼承，且由其繼續履行繼承債務顯失公
    平者，於修正施行後，以所得遺產為限，負清償責任，民法
    繼承編施行法第 1條之3第4項亦有明文。經查，上訴人之被
    繼承人陳玉蘭業於91年12月24日死亡，上訴人開始繼承系爭
    債務係於民法繼承編98年 5月22日修正施行前，此有被上訴
    人所提出且為上訴人所不爭執之被繼承人除戶謄本可茲為證
    。又上訴人自85年11月19日即開始入監服刑迄今仍未執行完
    畢且其自90年迄今均無財產及所得，並無繼承被繼承人陳玉
    蘭之財產等事實，亦為兩造所不爭執，業如前述，則上訴人
    於本院主張其於85年即入監服刑，未與陳玉蘭同居共財，又
    從未知悉被繼承人陳玉蘭生前對被上訴人負有債務，於繼承
    開始時無法知悉繼承債務之存在，未能於法定期間為限定繼
    承或拋棄繼承，且由其繼續履行繼承債務顯失公平，是應依
    前揭修正施行後之民法繼承編施行法僅就繼承所得之遺產為
    限，負連帶清償責任乙節，應堪信實，核屬可採。至於被上
    訴人抗辯上訴人雖在服刑但未禁見，應舉證於繼承開始時無
    法知悉繼承債務之存在，並聲請本院函調監所相關通聯資料
    云云，然查上訴人於85年即入監服刑，且未與陳玉蘭同居共
    財，於繼承開始時無法知悉繼承債務之存在，未能於法定期
    間為限定繼承或拋棄繼承，且由其繼續履行繼承債務顯失公
    平，符合民法繼承編施行法第 1條之3第4項之要件，業經本
    院認定如上，而被上訴人猶執應由上訴人負舉證之責及向監
    所函調通聯資料為其抗辯，尚屬無稽且無必要，是被上訴人
    此部抗辯及證據調查之聲請，核無理由，要非可採。
  (四)承上，被上訴人依據消費借貸、債權讓與及繼承之法律關係
    請求上訴人於自被繼承人陳玉蘭所繼承財產限度內與朱佩芳
    連帶給付如主文第2項及第3項所示之金額、利息及違約金，
    為有理由，應予准許。逾此範圍之請求為無理由，應予駁回
    。
七、綜上所述，原審准許被上訴人一造辯論之請求，並為上訴人
    全部敗訴之判決，容有未恰。上訴意旨指摘原判決有關命其
    與朱佩芳連帶給付部分不當，求予廢棄改判，為有理由，自
    應由本院予以廢棄改判，如主文第2項及第3項所示。並確定
    本件訴訟費用額為3,610元（即第二審裁判費1,500元及提解
    上訴人之出庭費用2,110元）由被上訴人負擔。
八、本件事證已臻明確，兩造其餘主張及舉證，經本院斟酌後，
    認均不足以影響本判決之結果，自無一一詳予論駁之必要，
    併此敘明。
據上論結，本件上訴為有理由。依民事訴訟法第436條之32第2項
、第450條、第78條、第436條之32第1項、第436條之19，判決如
主文。
中    華    民    國     99    年     6    月    9    日
                  民事庭   審判長法  官  李芳南
                                 法  官  傅曉瑄
                                 法  官  楊憶忠
以上正本證明與原本無異。
本件判決不得上訴。
中    華    民    國     99    年     6    月    10    日
                                 書記官  林建成

司法院資訊處製作；財團法人民間司法改革基金會備份。
